\_sh v3.0  968  Text

\id K_ConverbsComplementizers4.1
\ref Elicited with Rimma Maksimovna Egorova, Esso; Esso1007_29:01
\tx Bi   ŋeːlliwu               nọŋan ńoːmeːdŋewen                     //ńoːmeːdʒik  nọŋan.
\mb biː ŋeːl    -RI  -W        nọŋan ńoːmeː -D(I)ŋE -W   -E-n(I)      ńoːmeː -DʒIk  nọŋan
\ge 1sg  be.afraid -pst -poss.1sg 3sg      die       -fut.ptc -acc -ep-poss.3sg die       -admon  3sg
\ft
\ru Я боялся, что он умрет.
\ph ńọːmedŋewen
\gr Also 'he will die' = kokedʒin (though according to Cincius this refers to animals dying); When I checked
(Esso2006_0:55), she said that 'On bojalsja, čto ja umru' = nọŋan ŋeːllin min kokedŋeduwu. On umer = nọŋan
kokerin, [kọkerin] nọŋan ńoːmerin [ńọːmerin]
\nt Esso2006_2:50
\tx Bi   ŋeːlliwu               nọŋan ńoːmeːnnewen.
\mb biː ŋeːl    -RI  -W        nọŋan ńoːmeː -nnE     -W   -E-n(I)
\ge 1sg  be.afraid -pst -poss.1sg 3sg      die       -nec.ptc -acc -ep-poss.3sg
\ru Я боялся, что придет время его смерти (что он должен умереть).
\ph
\gr But when I asked "vremja ego smerti" she said ńoːmedʒak, eto vremja smerti; BUT: min ńoːmeːnnewu ọːdakan = kogda
nastanet vremja moej smerti
\nt
\tx Nọŋan ŋeːllin                min     kokedŋeduwu                  \\ ńoːmeːdŋewu
\mb nọŋan ŋeːl    -RI  -n(I)     min     koke -D(I)ŋE -?? -W   -W        ńoːmeː -D(I)ŋE -W   -W
\ge 3sg      be.afraid -pst -poss.3sg 1sg.obl die  -fut.ptc -?? -acc -poss.1sg die       -fut.ptc -acc -poss.1sg

\ru Он боялся, что я умру.
\ph
\gr Not clear, why it's kokedŋeduwu and not kokedŋewu - I think it may have been an error, because with ńoːmeː the -du-
is missing, and that makes more sense. But I repeated "kokedŋewu" several times and she agreed.
\nt
\nt Esso3006_16:00
\tx Nọŋan ŋeːllin                min     kokedŋeduwu.
\mb nọŋan ŋeːl    -RI  -n(I)     min     koke -D(I)ŋE -?? -W   -W
\ge 3sg      be.afraid -pst -poss.3sg 1sg.obl die  -fut.ptc -?? -acc -poss.1sg
\ru Он боялся, что я вдруг умру (незапно).
\ph
\tx Nọŋan ŋeːllin                min     kokedŋewu.
\mb nọŋan ŋeːl    -RI  -n(I)     min     koke -D(I)ŋE -W   -W
\ge 3sg      be.afraid -pst -poss.3sg 1sg.obl die  -fut.ptc -acc -poss.1sg
\ru Он боялся что я умру, боится моей смерти (просто, в будущем).
\ph
\nt So a few days later I gave her the two sentences for judgement, and she said both were correct, basically they both
mean the same, except that the one with kokedŋeDUwu means a fear of a sudden death.
\nt Esso3002_29:35
\tx Bi   ŋeːlliwu               iːn    urdiŋewis                    \\ urriwus
\mb biː ŋeːl    -RI  -W        iːn    ur -D(I)ŋE -W   -E-s(I)         ur -RI       -W   -s(I)
\ge 1sg  be.afraid -pst -poss.1sg 2sg.obl go -fut.ptc -acc -ep-poss.2sg    go -impf.ptc -acc -poss.2sg

\ru Я боялась что ты уедешь.
\gr
\nt Esso3002_30:15
\tx Ekenni      gerbuttin             asatkaŋan                upkutčiŋewen                    akušerka
\mb eken   -nrI gerbet -RI  -n(I)     asatkan -ŋ  -E-n(I)      hupkut -D(I)ŋE -W   -E-n(I)      akušerka.R
\ge mother -2sg think  -pst -poss.3sg girl    -aln -ep-poss.3sg learn  -fut.ptc -acc -ep-poss.3sg midwife.R

\tx bideji.
\mb bi -DE       -J
\ge be -purp.cvb -prfl.sg
\ru Мать думала, что дочь будет учиться на акушерку.
\ph
\nt Elicited with Valentina Innokent'evna Axmetova, Anavgai; Esso3009_23:10
\tx Bi   eŋunniwu                (ńoːmeːdŋewen)                   ọːnda    ńoːmeːdʒik.
\mb biː heŋun    -RI -W         ńoːmeː -D(I)ŋE -W   -E-n(I)      ọːn =DE  ńoːmeː -DʒIk
\ge 1sg  be.afraid -pst -poss.1sg die       -fut.ptc -acc -ep-poss.3sg how    =ptl die       -admon

\nt The first form of the verb she gave at first, for a long time that was all she could think of, the direct translation, but then
she found the, in her opinion, better translation with the Admonitive. = "ja bojalas', kak by ne umer"
\ph ńọːmedik

\id K_ConverbsComplementizers4.2
\ref Esso1007_30:44
\tx Eniŋeːwun              goːnin              buteːnniji.
\mb eniŋeː    -WUn         goːn -RI  -n(I)     buteːn -RI       -J
\ge grandmother -poss.1pl.ex say   -pst -poss.3sg be.ill  -impf.ptc -prfl.sg
\ft
\ru Бабушка сказала, что она больна.

\id K_ConverbsComplementizers4.3
\ref Elicited with Rimma Maksimovna Egorova, Esso; Esso1007_31:20
\tx Bu     ulgimniwun              eniŋeːwur          ọːn meːni      aːwran.
\mb buː   ulgim -RI  -WUn         eniŋeː    -WUr     ọːn meːni      aːw -R(E)     -n(I)
\ge 1pl.ex ask   -pst -poss.1pl.ex grandmother -prfl.pl how    refl.sg.acc feel -nonfut   -3sg
\ru Мы спрашивали нашу бабушку, как себя чувствует.
\ph she said this with such a back -l- that I thought it might be ụlgịmnịwụn; however, Cincius gives ulgimdej for 'ask'
\gr ŋaːlu esni aːwra = u menja ruka ne čuvstvujet
\nt
\nt Esso2006_5:45
\tx Nọŋartan aːwra           meːrur            ajịč.
\mb nọŋartan aːw -R(E)       meːn -L  -WUr     aj   -E-Č
\ge 3pl         feel -nonfut.3pl refl  -pl -prfl.pl good -ep-ins
\ru Они чувствуют себя хорошо.
\ph
\nt Elicited with Valentina Innokent'evna Axmetova, Anavgai; Esso3009_25:55
\tx Bu     ulgimniwun              eniŋeːw        enni              buteːnne.
\mb buː   ulgim -RI  -WUn         eniŋeː    -W   e   -R(E)   -n(I) buteːn -R
\ge 1pl.ex ask   -pst -poss.1pl.ex grandmother -acc neg -nonfut -3sg  be.ill  -neg.cvb
\ru Мы спросили бабушку, не болеет ли.

\id K_ConverbsComplementizers4.4
\ref Esso1007_33:00
\tx Nọŋan mergeːttin,            awụskị      urdʒin.
\mb nọŋan mergeːt -RI  -n(I)     aw    -skI      ur    -DʒI -n(I)
\ge 3sg      think    -pst -poss.3sg where -advb.all leave -fut  -3sg

\ft
\ru Он думал куда идти.
\ph
\gr mergeːt = think thoughts, razmyshljat', gerbet = think, be of the opinion

\id K_ConverbsComplementizers4.5
\ref Esso1007_33:55
\tx Bi   ŋeːlliwu               gerbutmi         nọŋan ńoːmeːnnewen.
\mb biː ŋeːl    -RI  -W        gerbet -mI       nọŋan ńoːmeː -nnE     -W   -E-n(I)
\ge 1sg  be.afraid -pst -poss.1sg think  -cond.cvb 3sg      die       -nec.ptc -acc -ep-poss.3sg

\ft
\ru Я боялся, потому что я думал, что он умрет. (Я боялся думая, что он умрет.) = я боялся думая, что он должен
умереть
\ph She clearly pronounces gerbUtmi, but the standard form given in the dictionary (Robbek) is gerbettej.

\id K_ConverbsComplementizers4.6
\ref Esso1007_35:46
\tx Nọŋan urukenin                ụnaːdʒị        kojeːtneden
\mb nọŋan ur -WkEn -RI  -n(I)     hụnaːdʒ -J       kojeːt -nE     -DE       -n(I)
\ge 3sg      go -caus -pst -poss.3sg child       -prfl.sg look.at -intent -purp.cvb -poss.3sg

\tx ajịr  desčiddiwen                             ọtọrandụla.
\mb hajịr desči -D    -RI       -W   -E-n(I)      họtọran -(dU)LE
\ge gloves  lie    -prog -impf.ptc -acc -ep-poss.3sg road        -loc

\ft
\ru Он послал своего сына чтобы смотреть, лежат ли перчатки на дороге.
\ph urukanin

\id K_ConverbsComplementizers4.7
\ref Elicited with Rimma Maksimovna Egorova, Esso; Esso1007_36:49
\tx Egdʒedmer     ụnaːdʒịn           gerben          Nikolaj, kučukedmer     gerben          Andrej.
\mb egdʒen -dmEr  hụnaːdʒ -E-n(I)      gerbe -n(I)     Nikolaj  kočuken -dmEr  gerbe -n(I)     Andrej
\ge big     -contr child       -ep-poss.3sg name  -poss.3sg Nikolaj  small    -contr name  -poss.3sg Andrej

\ft
\ru Старшего сына зовут Николай, младшего зовут Андрей.
\ph
\gr min gerbewu = my name; ọːn gerbutte = kak ego zovut; ọːn gerbutčoːtte = kak nazyvajut tebja
\nt
\nt Elicited with Valentina Innokent'evna Axmetova, Anavgai; Esso3009_27:05
\qu
\tx Akadmar              gerben          Mikulaj, noːdmer               Andrej.
\mb akan          -dmEr  gerbe -n(I)     Nikolaj  noː            -dmEr  Andrej
\ge older.brother -contr name  -poss.3sg Nikolaj  younger.sibling -contr Andrej

\ru Имя старшего ....
\ph nuːdmer

\id K_ConverbsComplementizers4.8
\ref Esso1007_38:35
\tx Eŋejel    ńọkal    bisiten           toŋeːr ańčịndụlan.
\mb eŋeje -L  ńọka -L  bi -RI  -tEn      toŋeːr ańčịn    -(dU)LE -n(I)
\ge rich   -pl Sakha   -pl be -pst -poss.3pl lake     space.beside -loc    -poss.3sg
\ft
\ru Богатые якуты жили около озера.
\ph
\gr Esso3006_18:35
\tx Eŋejel      ńọkal    bisiten             "Senokosnoe" toŋeːr ańčịndụlan.
\mb eŋeje   -L  ńọka -L  biː -RI  -tEn      *Senokosnoe  toŋeːr ańčịn    -(dU)LE -n(I)
\ge rich.man -pl Sakha   -pl 1sg  -pst -poss.3pl ***          lake     space.beside -loc    -poss.3sg
\ru Богатые якуты жили около озера по имени "Сенокосное".

\id K_ConverbsComplex2.19
\ref Elicited with Rimma Maksimovna Egorova, Esso; Esso1006_34:23
\tx Bi   tegečiddiwu                              iludniken            omen bej ńọːŋčịrịn           dʒụːwụ
\mb biː teg      -E-Č   -E-D     -RI  -W         hilu  -D    -nIkEn   omen bej ńọːŋčị -RI  -n(I)     dʒụː -W
\ge 1sg  sit.down -ep-res -ep-prog -pst -poss.1sg  drink -prog -sim.cvb one  man run            -pst -poss.3sg house    -poss.1sg

\tx ańčịndụlan.
\mb ańčịn    -(dU)LE -n(I)
\ge space.beside -loc    -poss.3sg

\ft
\ru Я сидел и пил чай и один человек пробежал мимо дома.
\ph
\nt Elicited with Valentina Innokent'evna Axmetova, Anavgai; Esso3009_18:42
\tx Min     iluddeku,                       omen bej ńọːŋčịrịn           dʒụːwụ
\mb min     hilu  -D    -REk      -W        omen bej ńọːŋčị -RI  -n(I)     dʒụː -W
\ge 1sg.obl drink -prog -cond.cvb -poss.1sg one  man run            -pst -poss.3sg house    -poss.1sg

\tx ańčịndụlịn.
\mb ańčịn    -(dU)LI -n(I)
\ge space.beside -prol   -poss.3sg

\id K_ConverbsComplex2.20
\ref Esso1006_35:15
\tx Urli        ereknun    bejgeli     belmeːtčis.
\mb ur -LI      erek -ńUn bej -g(E)lI bel  -mEČ -DʒI -s
\ge go -imp.2sg prox -com  man -com    help -rec  -fut  -2pl

\ft
\ru Пойди с этим человеком и помогите друг другу.
\ph belmeːččiš
\gr At first she said "erekgli bejgəli" but then she changed it to "ereknun bejgəli".

\id K_ConverbsComplex2.21
\ref Elicited with Rimma Maksimovna Egorova, Esso; Esso1006_36:24
\tx Vasja ereger čaːgịnnịwaːttan               Petjagli      taŋnasmị                   školatkị.
\mb Vasja ereger čaːgịnnị -WEːČ -R(E)   -n(I) Petja -g(E)lI taŋ -nE     -s(E)n -mI       škola   -t(E)kI
\ge Vasja always be.late        -gnr    -nonfut -3sg  Petja -com    read -intent -lim   -cond.cvb school.R -all
\ft
\ru Вася постоянно опаздывает, когда с Петей идут в школу.
\ph
\gr (Esso3002_4:15) One could also have said: Vasja ereger čaːgịnnịwaːttan taŋnamị školatkị \\ taŋnasmị = kogda xodit v
školu, taŋnamị = kogda idet v školu
\ph
\nt Elicited with Valentina Innokent'evna Axmetova, Anavgai; Esso3009_19:45
\tx Vasjaja      Petjagli      taŋadʒaktakị      urmi,        ereger Petja ụptụtčọːttan.
\mb Vasja =jE    Petja -g(E)lI taŋ -E-ČEk -t(E)kI  ur -mI       ereger Petja hụptụ   -Č  -WEːČ -R(E)   -n(I)
\ge Vasja =assoc Petja -com    read -ep-nr     -all  go -cond.cvb always Petja stay.behind -res -gnr    -nonfut -3sg

\ft
\gr at first said "olloːtmi", then "urroːtte"

\id K_ConverbsComplex2.22
\ref Esso1006_37:25
\tx Bu     olloːttakun                   eniŋeːtkiwur               nọŋan ereger boːweːtten
\mb buː   olloːt -REk      -WUn         eniŋeː    -t(E)kI -WUr     nọŋan ereger boː -WEːČ -R(E)   -n(I)
\ge 1pl.ex go      -cond.cvb -poss.1pl.ex grandmother -all    -prfl.pl 3sg      always give -gnr    -nonfut -3sg

\tx konfetaŋgakụn,                teːmi    mun        eńtilbun            ịrrọːtta.
\mb konfeta -ŋ  -GE    -WUn         teːmi    mun        eńtil  -WUn         hịr    -WEːČ -R(E)
\ge sweet.R -aln -desig -poss.1pl.ex therefore 1pl.ex.obl parents -poss.1pl.ex be.angry -gnr    -nonfut.3pl

\ft
\ru Когда мы ходили к нашей бабушке, она нам всегда давала конфеты, и поэтому наши родители сердились.
\ph The converbal suffix in olloːttakun was pronounced quite rounded, obviously influenced by the surrounding vowels.
++ ərəːγər, with hardly audible γ; boːweːtten with fairly back vowels, more like o than ö

\id K_ConverbsComplex2.23
\ref Esso1006_38:57
\tx Gịawụ        eseken                     ụnụr            domašnie zadanijaw
\mb gịa  -W        e   -REk      -E-n(I)      ụnụ    -R       domašnie zadanija   -W
\ge friend -poss.1sg neg -cond.cvb -ep-poss.3sg understand -neg.cvb home.R    exercise.R -acc

\tx matematikalị,    bisi       ajịč      ụnụrịwụ,          nọŋan
\mb matematika -(dU)LI biː =sI   aj   -E-Č   ụnụ    -RI  -W        nọŋan
\ge maths.R    -prol   1sg  =emph good -ep-ins understand -pst -poss.1sg 3sg

\tx minu         goːneweːtten,               ńan   bi   nọŋandụn           belloːttem.
\mb min     -W   goːn -E-WEːČ -R(E)   -n(I) ńaːn biː nọŋan -DU  -n(I)     bel  -WEːČ -R(E)   -m
\ge 1sg.obl -acc say   -ep-gnr   -nonfut -3sg  again  1sg  3sg      -dat -poss.3sg help -gnr    -nonfut -1sg

\ft
\ru Если подруга не понимает домашние задания по математике, а я их хорошо понимаю, то она меня зовет, и я ей
помогаю.
\ph belloːttem with a fairly back o, but with palatal l
\gr (Esso2004_18:10) goːneweːtten = on menja vsegda zovet, on idet menja zvat' --> this would appear to have the
Intentional suffix before the Generic; goːnassoːtten = on menja často zovet --> this might contain a variant of the
Multiplicative suffix, Cincius mentions a suffix in -s with a multiplicative meaning; when I tried to clarify this a few days
later (Esso3006_28:00), she said it should be guːŋissoːten 'on vyzyvaet'; (guːŋissoːten ne:ideji =vyzyvaet chtoby rugat') 
and there is also a form guːnesnoːtten = on bystren'ko soberet vsex, bystren'ko povyzyvaet.

\id K_ConverbsComplex2.24
\ref Esso1006_40:30
\tx Uː emnekesente,                     bi   oleːtidʒilloːttem,                              uːsi
\mb uː em   -REk      -E-sEn       =DE  biː oleː -Č  -E-D     -E-L     -WEːČ -R(E)   -m    uː =sI
\ge 2pl come -cond.cvb -ep-poss.2pl =ptl 1sg  cook  -res -ep-prog -ep-inch -gnr    -nonfut -mult 2pl =emph

\tx ereger dimilloːčis.
\mb ereger dim       -E-L     -WEːČ     -E-s
\ge always be.hungry -ep-inch -gnr.nonfut -ep-2pl
\ft
\ru Как только вы приходите, я начинаю готовить ужин, а вы всегда голодные. (проголодаетесь).
\ph
\gr dimmoːčis = postojanno golodaete, bedno zhivete (NONFUT!!); nọŋartan dimmoːtte; dimilloːčis = k koncu dnja
zaxotim kushat' (except of course it's 2PL and not 1PL)
\nt

\id K_ConverbsMPIPstimuli01
\ref Esso1003_16:50
\tx Asatkan uŋkerin             kubektuk       čaːjịŋgajị              ịstakandụla   neːdin
\mb asatkan uŋke -RI  -n(I)     kubek  -DUk(U) čaːj -E-ŋ   -GE    -J       ịstakan -(dU)LE neː -RI  -n(I)
\ge girl    pour  -pst -poss.3sg teapot -abl    tea.R  -ep-aln -desig -prfl.sg glass.R   -loc    put  -pst -poss.3sg

\tx dʒoːrbe    čakarịŋgajị               ụlkụrịn           ụnkanịč    iluridʒi
\mb dʒoːr -W   čakar  -E-ŋ   -GE    -J       ụlkụ -RI  -n(I)     ụnkan -E-Č   hilu  -RIdʒI
\ge two     -acc sugar.R -ep-aln -desig -prfl.sg stir     -pst -poss.3sg spoon   -ep-ins drink -ant.cvb

\tx teːwrin                ịstakamị.
\mb teːw    -RI  -n(I)     ịstakan -J
\ge put.down -pst -poss.3sg glass.R   -prfl.sg
\ft Esso1006_24:23
\ru Девушка налила из чайника чай, в стакан положила два куска сахара, помешала ложкой, попив поставила стакан.
\ph d'uːrbe, ilurid'i
\gr Bi dʒoːrbe beju ittem = ja vižu dvux mužčin. --> -be = ACC ++ According to Malchukov, the Instrumental ending
for words with primary -n is -ń, but here they say ụnkanịč. ++ čaːjgajị = tak govorjat te, kto ne umeet, tak ne
govorjat, zdes' govorjat čaːjịŋgajị 'čaj dlja sebja, sebe čaj', the same holds for čakargaji\čakarịŋgajị ++ she says that
ụnkanŋị = u ložki --> predicative possessive?? ụnkanŋị uːren "u lozhki konec", uːren ụnkanŋị; ụnkan uːren = konec
ložki, uːre = konec veshi (ostrie, konec chego-to tverdogo); konec fil'ma = kino mụdannị; konec verevki = usi
mụdannị; *usi uːren = nel'zja; ụnkan uːren = uːren ụnkanŋị --> ložkin konec

\id K_ConverbsMPIPstimuli02
\ref Esso1003_19:40
\tx Asatkan ụlkụddan                 iekele,      gadịn             takụ,   takrarịn
\mb asatkan ụlkụ -D    -R(E)   -n(I) ieke -(dU)LE ga   -RI  -n(I)     tak  -W   tak  -r(E) -RI  -n(I)
\ge girl    stir     -prog -nonfut -3sg  pot  -loc    take -pst -poss.3sg salt -acc salt -vr   -pst -poss.3sg

\tx iekeji.
\mb ieke -J
\ge pot  -prfl.sg
\ft Esso1006_30:50
\ru Девушка мешает в кастрюле, взяла соль, посолила свою кастрюлю.

\id K_ConverbsMPIPstimuli03
\ref Esso1003_22:55
\tx Urkeːn  tọːbarịč    ọnnịn           omem      mọːw,    ńan   neːdidʒi    tọːbarụ
\mb hurkeːn tọːbar -E-Č   ọn -RI  -n(I)     omen -W   mọː -W   ńaːn neː -RIdʒI  tọːbar -W
\ge boy      axe.R     -ep-ins chop -pst -poss.3sg one  -acc tree   -acc again  put  -ant.cvb axe.R     -acc

\tx ọnịdʒịllịn                   kọːsaŋač    mọːw,    ńan   čakrịn         mọːŋị
\mb ọn -E-D     -E-L     -RI  -n(I)     kọːsaŋa -Č  mọː -W   ńaːn čak   -RI  -n(I) mọː -ŋ  -J
\ge chop -ep-prog -ep-inch -pst -poss.3sg big.knife   -ins tree   -acc again  gather -pst -poss.tree   -aln -prfl.sg

\tx ọnčajị,          dururin              mọːŋị          tọgla.
\mb ọn -čE    -J       duru  -RI  -n(I)     mọː -ŋ  -J       tọg -(dU)LE
\ge chop -pf.ptc -prfl.sg light -pst -poss.3sg tree   -aln -prfl.sg fire  -loc
\ft Esso1006_32:00
\ru Парень нарубил топором одно полено, потом положив топор взял большой нож, нарубил дальше дрова (стал
рубить с большим ножом), потом собрал нарубленные дрова, положил их в костер.
\ph kọːs'aŋač' - very palatal š and č

\id K_ConverbsMPIPstimuli04
\ref Esso1003_25:42
\tx Asatkan ụlkụddan                 iekeji        bejisi       takụ    gaddịdʒị
\mb asatkan ụlkụ -D    -R(E)   -n(I) ieke -J       bej -E=sI    tak  -W   ga   -D    -RIdʒI
\ge girl    stir     -prog -nonfut -3sg  pot  -prfl.sg man -ep=emph salt -acc take -prog -ant.cvb

\tx takraddịn                     iekew.
\mb tak  -r(E) -D    -RI  -n(I)     ieke -W
\ge salt -vr   -prog -pst -poss.3sg pot  -acc

\ft Esso1007_0:27
\ru Девушка мешает свою кастрюлю, а мужчина, взяв соль, посолил кастрюлю.
\ph aš'atkan ++ iekaji  ++ iekaw
\gr bejisi = a mužčina
\gr bejesi = a mužčina

\id K_ConverbsPerception3.1
\ref Elicited with Rimma Maksimovna Egorova, Esso; Esso1007_25:35
\tx Nọŋartan kojeːriten           nọŋan ajịč      bisiwen.
\mb nọŋartan kojeː -RI  -tEn      nọŋan aj   -E-Č   bi -RI       -W   -E-n(I)
\ge 3pl         watch  -pst -poss.3pl 3sg      good -ep-ins be -impf.ptc -acc -ep-poss.3sg

\ft
\ru Оин видели, что он хорошо живет.
\ph
\nt Elicited with Valentina Innokent'evna Axmetova, Anavgai; Esso3009_22:00
\tx Nọŋartan kojeːriten           ọːn nọŋan ajịč      binni.
\mb nọŋartan kojeː -RI  -tEn      ọːn nọŋan aj   -E-Č   bi -R(E)   -n(I)
\ge 3pl         watch  -pst -poss.3pl how    3sg      good -ep-ins be -nonfut -3sg

\id K_ConverbsPerception3.2
\ref Esso1007_26:08
\tx Ńan   bi   ittiwu             kučeːlekeken   bej peč    čịdadụkụn
\mb ńaːn biː it  -RI  -W        kučeːle -kEkEn bej peč    čịda       -DUk(U) -n(I)
\ge again  1sg  see -pst -poss.1sg small     -dim   man stove.R opposite.side -abl    -poss.3sg

\tx ičusniwen.
\mb iču       -s(E)n -RI       -W   -E-n(I)
\ge be.visible -lim   -impf.ptc -acc -ep-poss.3sg
\ft
\ru Вдруг я увидел, как один маленький человек появился из-за печи.
\ph kočeːlekakan --> doesn't seem to follow vowel harmony; might also be kụčaːlakakan, though the long vowel was very
much e and not a.

\id K_ConverbsPerception3.3
\ref Elicited with Rimma Maksimovna Egorova, Esso; Esso1007_27:08
\tx Nikolaj dọldarịn           tọg duriddiwen.
\mb Nikolaj dọlda -RI  -n(I)     tọg dur  -E-D     -RI       -W   -E-n(I)
\ge Nikolaj hear    -pst -poss.3sg fire  burn -ep-prog -impf.ptc -acc -ep-poss.3sg

\ft
\ru Николай слышал, как огонь горит.
\ph
\nt Elicited with Valentina Innokent'evna Axmetova, Anavgai; Esso3009_22:40
\tx Mikulaj dọldarịn           tọg duriddiwen.
\mb Nikolaj dọlda -RI  -n(I)     tọg dur  -E-D     -RI       -W   -E-n(I)
\ge Nikolaj hear    -pst -poss.3sg fire  burn -ep-prog -impf.ptc -acc -ep-poss.3sg

\id K_ConverbsPerception3.4
\ref Esso1007_27:45
\tx Eniŋeːwu            dọldarịn           min     noːwu                    urkeːn
\mb eniŋeː    -W        dọlda -RI  -n(I)     min     noː            -W        hurkeːn
\ge grandmother -poss.1sg hear    -pst -poss.3sg 1sg.obl younger.sibling -poss.1sg boy

\tx ịrkarịwan:                     nọŋartan (ọllaw    epkeniwur)                epkeniten             ọllaw.
\mb ịrka -RI       -W   -E-n(I)      nọŋartan ọlra -W   hepken -RI       -WUr     hepken -RI  -tEn      ọlra -W
\ge scream -impf.ptc -acc -ep-poss.3sg 3pl         fish   -acc catch  -impf.ptc -prfl.pl catch  -pst -poss.3pl fish   -acc

\ft
\ru Моя бабушка услышала, как мой брат кричит "Они поймали рыбу!".
\ph nuːwu
\gr The phrase in brackets she said at first, then peresprosila, and corrected herself.

\id K_ConverbsSwitchreferenceSimple2.additional
\ref elicited with Valentina Innokent'evna Axmetova, Anavgaj; Esso3009_16:20
\tx Kụŋal    upkučimŋeten            ńuːrekente                           upkučidʒektuk,       kụŋal
\mb kụŋa -L  hupkut -E-mŋE  -tEn      ńuː -REk      -E-n(I)      =t(E)     hupkut -E-ČEk -DUk(U) kụŋa -L
\ge child   -pl learn  -ep-agnr -poss.3pl exit  -cond.cvb -ep-poss.3sg =utočnit learn  -ep-nr  -abl    child   -pl

\tx irkunidʒilloːtte.
\mb irkun    -E-D     -E-L     -WEːČ -R(E)
\ge be.noisy -ep-prog -ep-inch -gnr    -nonfut.3pl
\ru Как только учитель вышел из класса, дети начинали шуметь/баловаться.

\id K_ConverbsSwitchreferenceSimple2.01
\ref Elicited with Rimma Maksimovna Egorova, Esso; Esso1004_22:45
\tx Nọŋan gazetaw          ọddakan                   taŋnịjị            bu
\mb nọŋan gazeta      -W   ọd -REk      -E-n(I)      taŋ -RI       -J       buː
\ge 3sg      newspaper.R -acc stop -cond.cvb -ep-poss.3sg read -impf.ptc -prfl.sg 1pl.ex

\tx ukleːsneriwun.
\mb hukle -s(E)n -E-RI   -WUn
\ge sleep -lim   -ep-pst -poss.1pl.ex

\ru Когда он прочитал газету, мы (вместе с ним) пошли спать.
\ph
\gr Esso1007_18:10
\tx Nọŋan gazetaw          taŋnakan                   bu     ukleːsneriwun.
\mb nọŋan gazeta      -W   taŋ -REk      -E-n(I)      buː   hukle -s(E)n -E-RI   -WUn
\ge 3sg      newspaper.R -acc read -cond.cvb -ep-poss.3sg 1pl.ex sleep -lim   -ep-pst -poss.1pl.ex

\ft
\ru Он газету прочитал и мы пошли спать.
\nt I had asked whether it was possible to say this, and she gave the Russian translation.
\qu
\nt Elicited with Valentina Innokent'evna Axmetova, Anavgai; Esso3009_7:30
\tx Bumagaŋị           taŋnakan                   (nan)  bu     ukleːsneriwun
\mb bumaga  -ŋ  -J       taŋ -REk      -E-n(I)      ńaːn buː   hukle -s(E)n -E-RI   -WUn
\ge paper.R -aln -prfl.sg read -cond.cvb -ep-poss.3sg again  1pl.ex sleep -lim   -ep-pst -poss.1pl.ex

\tx (ukleːneriwun).
\mb hukle -nE     -RI  -WUn
\ge sleep -intent -pst -poss.1pl.ex

\gr The form with the Limitative suffix she said the first time round, quickly; the second form she gave while repeating
what she'd said.

\id K_ConverbsSwitchreferenceSimple2.02
\ref Elicited with Rimma Maksimovna Egorova, Esso; Esso1004_23:35
\tx Ụdan ọddakan                   uː iwinedʒis               toleːski.
\mb ụdan ọd -REk      -E-n(I)      uː ewiː -nE     -DʒI -s   tol     -E  -skI
\ge rain   stop -cond.cvb -ep-poss.3sg 2pl play  -intent -fut  -2pl outside -ep -advb.all

\ft
\ru Если дождь кончится, то вы можете играть на улице.
\ph oddaχin
\gr ja zakonču gotovit' = bi ọddʒịm oleːttiji; iwinedʒis = pojdete igrat'
\nt
\nt Elicited with Valentina Innokent'evna Axmetova, Anavgai; Esso3009_8:05
\tx Ụdan ọddakan,                  iwinedʒis               toleːski.
\mb ụdan ọd -REk      -E-n(I)      ewiː -nE     -DʒI -s   tol     -E  -skI
\ge rain   stop -cond.cvb -ep-poss.3sg play  -intent -fut  -2pl outside -ep -advb.all

\id K_ConverbsSwitchreferenceSimple2.03
\ref Elicited with Rimma Maksimovna Egorova, Esso; Esso1004_24:55
\tx Akmụn             ọllaw     epkenekende,                       bu     oleːtčiru              ọllaw
\mb akan   -WUn         ọlra -W   hepken -REk      -E-n(I)      =DE  buː   oleː -Č  -DʒI -(R)U   ọlra -W
\ge father -poss.1pl.ex fish   -acc catch  -cond.cvb -ep-poss.3sg =ptl 1pl.ex cook  -res -fut  -1pl.ex fish   -acc

\tx iltidewur.
\mb il       -tI -DE       -WUr
\ge fish.soup -vr -purp.cvb -prfl.pl
\ft
\ru Если отец поймает рыбу, то мы будем уху варить (мы сварим рыбу чтобы поесть суп).
\ph Esso1007_19:50
\tx Bi   epkenekude                      ọllaw,    iː oleːtčinni          iltiw.
\mb biː hepken -REk      -W        =DE  ọlra -W   iː oleː -Č  -DʒI -nrI il        -W
\ge 1sg  catch  -cond.cvb -poss.1sg =ptl fish   -acc 2sg cook  -res -fut  -2sg fish.soup -acc

\ru Esli ja pojmaju rybu; to ty budeš' uxu varit'.
\nt
\nt Elicited with Valentina Innokent'evna Axmetova, Anavgai; Esso3009_8:45
\tx Amansan               ọllaw     bejnedʒin,                mut    oleːdʒip          ịlịgčaw.
\mb amaŋa      -sEn      ọlra -W   bejči -nE     -DʒI -n(I) mut    oleː -DʒI -p      iligče -W
\ge grandfather -poss.2pl fish   -acc hunt   -intent -fut  -3sg  1pl.in cook  -fut  -1pl.in soup    -acc

\gr amansan = from 'amaŋa', which actually means 'grandfather', but can be used for 'father' as well.

\id K_ConverbsSwitchreferenceSimple2.04
\ref Elicited with Rimma Maksimovna Egorova, Esso; Esso1004_25:36
\tx Nọŋan gụrgaːwčịddịn                min     emeklewu.
\mb nọŋan gụrgaːwčị -D    -RI  -n(I)     min     em   -E-klE      -W
\ge 3sg      work            -prog -pst -poss.3sg 1sg.obl come -ep-all.loc -poss.1sg
\ft
\ru Он работал пока я не пришла (до моего прихода).
\ph
\gr Surely this cannot be: a verbal root with no participial suffix followed by a case and possessive suffix? --> is also found
in Koryak, so it can well be, and Anderson (2004?  2006?) says that this is found quite frequently in Siberian
languages; emedʒaːk = prixod
\nt
\qu
\nt Elicited with Valentina Innokent'evna Axmetova, Anavgai; Esso3009_9:40
\tx Bi   emniwu,             nọŋan unet  gurgeːwčiddin.
\mb biː em   -RI  -W        nọŋan unet  gurgeːwči -D    -RI  -n(I)
\ge 1sg  come -pst -poss.1sg 3sg      still work        -prog -pst -poss.3sg
\ru Я пришла, и он еще работал.
\ph
\nt Asked her again, and she gave a translation closer to the original:
\tx Edlewu                 emne          gurgeːwčirin.
\mb e   -dle     -W        em   -R       gurgeːwči -RI  -n(I)
\ge neg -trm.cvb -poss.1sg come -neg.cvb work        -pst -poss.3sg

\id K_ConverbsSwitchreferenceSimple2.05
\ref Esso1004_25:58
\tx Petja ukleːddin                 nọŋan ekenni           (ekedmer)     mịalụkaklan
\mb Petja hukle -D    -RI  -n(I)     nọŋan eken   -n(I)     eken   -dmEr  mịal  -WkEn -klE     -n(I)
\ge Petja sleep -prog -pst -poss.3sg 3sg      mother -poss.3sg mother -contr wake.up -caus -all.loc -poss.3sg

\tx nọŋmaːn.
\mb nọŋmaːn
\ge 3sg.acc
\ru Петя спал, пока мама его не разбудила.
\ph
\gr (Esso2005_8:20) ekedmer = ego mat' (is what she said on 15.06; ekedmer emnen = ekenni emnen "ego mat' prišla"

\id K_ConverbsSwitchreferenceSimple2.06
\ref Esso1004_27:00
\tx Mut    gurgeːwčinnet                   entekeːje kụŋaŋịltị                ajịč
\mb mut    gurgeːwči -nnE     -t(I)        entekeːje kụŋa -ŋ  -E-L   -t(I)        aj   -E-Č
\ge 1pl.in work        -nec.ptc -poss.1pl.in strong     child   -aln -ep-pl -poss.1pl.in good -ep-ins

\tx bideten.
\mb bi -DE       -tEn
\ge be -purp.cvb -poss.3pl
\ft
\ru Мы должны тяжело работать, чтобы наши дети могли жить хорошо.
\ph
\gr (Esso1007_23:30) kụŋaŋịltị = prosto deti, naši (v sele), no: min kụŋaŋịlbụ = moi rodnye deti
\qu should have asked how it would be if "these are my (own) 3 kids that I have born, and these are my kids that I am raising"

\id K_ConverbsSwitchreferenceSimple2.07
\ref Elicited with Rimma Maksimovna Egorova, Esso; Esso1004_28:00
\tx Emuli               mindu        kartinaw       bi   kojeːtteku.
\mb em   -U    -LI      min     -DU  kartina   -W   biː kojeːt -DE        -W
\ge come -caus -imp.2sg 1sg.obl -dat picture.R -acc 1sg  look.at -purp.cvb  -poss.1sg
\ft
\ru Дай мне картину чтобы я могла ее смотреть.
\ph
\gr Weird, according to the morpheme database, -ku as an allomorph of the POSS.1SG occurs only with the Designative
marker, but this is obviously the right analysis, because she translated kojeːttaku as "daj ja posmotrju" (Esso1007_24:40).
\nt
\nt Elicited with Valentina Innokent'evna Axmetova, Anavgai; Esso3009_10:40
\tx Kartịŋị            buːli,       bide      kojeːtteku.
\mb kartịn  -ŋ  -J       buː -LI      biː =DE  kojeːt -DE       -W
\ge picture.R -aln -prfl.sg give -imp.2sg 1sg  =ptl look.at -purp.cvb -poss.1sg

\id K_ConverbsSwitchreferenceSimple2.08
\ref Elicited with Rimma Maksimovna Egorova, Esso; Esso1004_28:32
\tx Etikeːnni         bisin               gorodla        nọŋan kụŋaŋịlbarakan.
\mb etikeːn -n(I)     biː -RI  -n(I)     gorod  -(dU)LE nọŋan kụŋa -ŋ  -E-lbE -REk      -E-n(I)
\ge old.man  -poss.3sg 1sg  -pst -poss.3sg town.R -loc    3sg      child   -aln -ep-vr -cond.cvb -ep-poss.3sg
\ft
\ru Муж был в городе, когда она родила ребенка.
\ph
\nt Elicited with Valentina Innokent'evna Axmetova, Anavgai; Esso3009_12:40
\tx Kụŋaŋịlbarịn               etikeːnni         biddin                  gorodla.
\mb kụŋa -ŋ  -E-lbE -RI  -n(I)     etikeːn -n(I)     bi -D    -RI  -n(I)     gorod  -(dU)LE
\ge child   -aln -ep-vr -pst -poss.3sg old.man  -poss.3sg be -prog -pst -poss.3sg town.R -loc
\ft
\gr at first said kụŋaŋịlbaddịn, etikeŋen bisin gorodla;

\id K_ConverbsSwitchreferenceSimple2.09
\ref Elicited with Rimma Maksimovna Egorova, Esso; Esso1004_29:13
\tx Bi   alačịdʒịm   gụrgaːw     ọddas.
\mb biː alat -E-DʒI -m   gụrgaː -W   ọd -DE       -s(I)
\ge 1sg  wait -ep-fut -1sg work      -acc stop -purp.cvb -poss.2sg

\ru Я буду ждать пока ты закончишь работу. - Я буду ждать когда ты закончишь работу// чтобы ты закончил работу.
\ph commented that some families pronounce the -s- as [s], not as [š'], even though they were local Evens
\gr (Esso1009_1:00) tiːk gụrgaw ọddịs = ty sejčas zakončil delo; ọddas = čtoby ty zakončil, buːrem ịlam ineŋu gụrgaw
ọddas = ja tebe daju 3 dnja, čtoby ty zakončil eto delo; oddasan = čtoby vy zakončili
\nt
\nt Esso3002_31:55
\tx Bi   alačịdʒịm   gụrgaːw     edles                  ọdda.
\mb biː alat -E-DʒI -m   gụrgaː -W   e   -dle     -s(I)     ọd -R
\ge 1sg  wait -ep-fut -1sg work      -acc neg -trm.cvb -poss.2sg stop -neg.cvb
\ru Я буду ждать пока ты не закончил работу.
\ph
\gr This was a judgement question, to see whether they use the terminative converb.
\nt
\nt Esso2006_22:10
\tx Nọŋartan alačịdʒịr   mut    gụrgaːwụr     ọdaklat.
\mb nọŋartan alat -E-DʒI -r   mut    gụrgaː -WUr     ọd -E-klE      -t(I)
\ge 3pl         wait -ep-fut -3pl 1pl.in work      -prfl.pl stop -ep-all.loc -poss.1pl.in

\ru Они будут ждать пока мы не закончим работу.
\ph
\nt Elicited with Valentina Innokent'evna Axmetova, Anavgai; Esso3009_13:30
\tx Gurgeːwčidli,            bi   alačịdʒịm.
\mb gurgeːwči -D    -LI      biː alat -E-DʒI -m
\ge work        -prog -imp.2sg 1sg  wait -ep-fut -1sg
\ru Работай, я буду ждать.
\ph
\nt I asked her again later on, and she gave the following translation; unfortunately this was the very last afternoon, so I
didn't have the possibility of checking again - and I cannot correctly analyze the form of "mudakakan". But note that in
Subj-Obj-ProperNames04 Rimma Maksimovna also gave a verb with the Terminative converb NOT with a meaning of
"until"
\tx Bi   alačịdʒịm   mụdakakan.
\mb biː alat -E-DʒI -m   mụdak -E-kEn
\ge 1sg  wait -ep-fut -1sg finish  -ep-trm.cvb

\id K_ConverbsSwitchreferenceSimple2.10
\ref Elicited with Rimma Maksimovna Egorova, Esso; Esso1004_29:46
\tx Bi   školatki        olloːčiddeku                       min     eniŋeːwu
\mb biː škola   -t(E)kI olloːt -E-D     -REk      -W        min     eniŋeː    -W
\ge 1sg  school.R -all    go      -ep-prog -cond.cvb -poss.1sg 1sg.obl grandmother -poss.1sg

\tx oleːtiddʒoːttan                        obedu.
\mb oleː -Č  -E-D     -WEːČ -R(E)   -n(I) obed    -W
\ge cook  -res -ep-prog -gnr    -nonfut -3sg  lunch.R -acc

\ft
\ru Когда я ходил в школу, моя бабушка всегда готовила обеды.
\ph
\gr Here now she said that oloːčiddeku is written with 2 L!!! olloːčaːk = xod'ba; *bi ollem, *bi olliwu = do not exist; bi
ọllịwụ = ja napugalsja, bi bisem ọlaːn = ja puglivaja; bi olloːčim = ja budu xodit'; bi olloːttem = ja xožu, bi olloːttiwu
= ja xodila, bi olloːčim = ja budu xodit'
\nt
\nt Elicited with Valentina Innokent'evna Axmetova, Anavgai; Esso3009_14:15
\tx Eniŋeːwu            oleːtiddʒoːtten                        (dʒeblew)   min     taŋaddakụ
\mb eniŋeː    -W        oleː -Č  -E-D     -WEːČ -R(E)   -n(I) dʒeb -LE -W min     taŋ -E-D     -REk      -W
\ge grandmother -poss.1sg cook  -res -ep-prog -gnr    -nonfut -3sg  eat   -nr -ac1sg.obl read -ep-prog -cond.cvb -poss.1sg

\tx (taŋadʒaktakị     gịrkarakụ).
\mb taŋ -E-DʒEk -t(E)kI gịrka -REk      -W
\ge read -ep-nr   -all    walk    -cond.cvb -poss.1sg

\id K_ConverbsSwitchreferenceSimple2.11
\ref Esso1004_30:45
\tx Bu     ajaːwwọːttụ              šokoladụ      teːmi    mun        dʒaːlbụn         \\
\mb buː   ajaːw -WEːČ -R(E)   -(R)U   šokolad    -W   teːmi    mun        dʒaːl -WUn         \\
\ge 1pl.ex love   -gnr    -nonfut -1pl.ex chocolate.R -acc therefore 1pl.ex.obl friends -poss.1pl.ex \\

\tx aːrakalbụn               mundu           ereger emuweːtte.
\mb haːrak -E-L   -WUn         mun        -DU  ereger em   -U    -WEːČ -R(E)
\ge friend  -ep-pl -poss.1pl.ex 1pl.ex.obl -dat always come -caus -gnr    -nonfut.3pl
\ft
\ru Так как мы любим шоколад, наши друзья нам его всегда привозят. (Мы любим шоколад, поэтому наши друзья нам
всегда привозят.)
\ph d'aːlbụn
\gr dʒaːl = plurale tantum
\nt aːrakalbụn was offered as an alternative to mụn dʒaːlbụn

\id K_ConverbsSwitchreferenceSimple2.12
\ref Elicited with Rimma Maksimovna Egorova, Esso; Esso1004_31:50
\tx Nọŋartan ọːkta    esten           uniweːtte           šokoladụ
\mb nọŋartan ọːk =DE  e   -R(E)       uni -WEːČ -R       šokolad    -W
\ge 3pl         when   =ptl neg -nonfut.3pl buy -gnr    -neg.cvb chocolate.R -acc

\tx kụŋaŋịltanda                 ajaːwrakatan                 taraw.
\mb kụŋa -ŋ  -E-L   -tEn      =DE  ajaːw -REk      -E-tEn       tarak -W
\ge child   -aln -ep-pl -poss.3pl =ptl love   -cond.cvb -ep-poss.3pl dist  -acc
\ft
\ru Они никогда не покупают шоколад, хотя их дети его любят.
\gr Also possible: nọŋartan ọːkta šokoladụ esten uniweːtte; ajaːwrakatan = kogda oni ljubjat; the combination of
ajaːwrakatanda + da --> xotja; (Esso1009_9:12) ajaːwrakatanda bi bodudim = esli oni xotjat, ja ix provožu
\nt
\nt Elicited with Valentina Innokent'evna Axmetova, Anavgai; Esso3009_15:20
\tx Nọŋartan ọːktatịtta       esten           uniweːtte           šokoladu,
\mb nọŋartan ọːk =DE  =tIt =DE  e   -R(E)       uni -WEːČ -R       šokolad    -W
\ge 3pl         when   =ptl =ptl =ptl neg -nonfut.3pl buy -gnr    -neg.cvb chocolate.R -acc

\tx kụŋaŋịltantịtta                 ajaːwọːtta.
\mb kụŋa -ŋ  -E-L   -tEn      =tIt =DE  ajaːw -WEːČ -R(E)
\ge child   -aln -ep-pl -poss.3pl =ptl =ptl love   -gnr    -nonfut.3pl

\id K_ConverbsSwitchreferenceSimple2.13
\ref Esso1004_33:44
\tx Bi   teːmačiddʒim             ọkaːtla       iː futbolič          iwidekes.
\mb biː teːmat -E-D     -DʒI -m   ọkaːt -(dU)LE iː futbol     -E-Č   ewiː -REk      -E-s(I)
\ge 1sg  bathe   -ep-prog -fut  -1sg river    -loc    2sg football.R -ep-ins play  -cond.cvb -ep-poss.2sg

\ft
\ru Я буду плавать в реке пока ты играешь в футбол.
\ph
\gr Also possible: ty budeš' plavat' = kụmakačiddʒịnnị

\id K_ConverbsTopicalization5.1
\ref Esso1007_39:30
\tx Annaja      Marijagli      urriten           gorodteki.     Anna unirin             anŋịmtịw
\mb Anna =jE    Marija -g(E)lI ur -RI  -tEn      gorod  -t(E)kI Anna uni -RI  -n(I)     anŋamta -W
\ge Anna =assoc Maria  -com    go -pst -poss.3pl town.R -all    Anna buy -pst -poss.3sg new      -acc

\tx ụrbaːkkajị           tufliw.      Marijasi     olneːsin            djedjeji.
\mb ụrbaːk -GE    -J       tufli   -W   Marija =sI   holne -RI  -n(I)     djedja  -J
\ge dress.R   -desig -prfl.sg shoes.R -acc Maria  =emph visit -pst -poss.3sg uncle.R -prfl.sg

\ft
\ru Анна и Мария поехали в город. Анна купила новое платье и туфли. А Мария, она навестила своего дядю.
\ph
\gr Annaja Marijagli --> in Evenki as well there is a Sociative suffix -(j)a which attaches to the first noun of a comitative
noun phrase (cf. Konstantinova p. 77). This appears to be the same suffix; e.g. (Esso2005_7:40) etikeːnje atịkangalị "muž
s ženoj"

\id K_ConverbsTopicalization5.2
\ref Elicited with Rimma Maksimovna Egorova, Esso; Esso1007_40:47
\tx Čeledʒur          mun        semjawun              tegeleŋčidditen
\mb čele -dʒUr        mun        semja    -WUn         teg      -E  -lEŋčI -D    -RI  -tEn
\ge all   -ins.prefl.pl 1pl.ex.obl family.R -poss.1pl.ex sit.down -ep -??      -prog -pst -poss.3pl

\tx zalla.                Bisi       biddiwu                 kuxnjala.
\mb zal           -(dU)LE biː =sI   bi -D    -RI  -W        kuxnja    -(dU)LE
\ge living.room.R -loc    1sg  =emph be -prog -pst -poss.1sg kitchen.R -loc
\ft
\ru Вся наша семья сидела в зале. А я, я сидела в кухне.
\ph
\gr (Esso2006_9:00): tegeleŋčidditen = sideli i otdyxali, rassižyvalis'; tegečidditen = sideli prosto; *Bejil ịlalaŋčịddịtan klub
daːlịlan. --> nel'zja skazat', nado skazat' ịlačịddịtan; ịllọːčịddịtan = stojali prosto tak; ịaw ịllọːčịddịs "čto vy tut
vystaivaete"; bi tegeleŋčiddiwu komnatla = prosto tak sidel; Robbek has a verb tegelendej "sadit'sja, rassazhivat'sja",
and tegelenchidden could be the resultative form of this, but I am not sure how I would call the morpheme -LEn, then
\nt
\nt Elicited with Valentina Innokent'evna Axmetova, Anavgai; Esso3009_28:45
\tx Bu     čelendʒedʒur             biddiwun                   egdʒendule     komnatala,      biːsi
\mb buː   čele -ńdʒE -dʒUr        bi -D    -RI  -WUn         egdʒen -(dU)LE komnata -(dU)LE biː   =sI
\ge 1pl.ex all   -aug    -ins.prefl.pl be -prog -pst -poss.1pl.ex big     -loc    room.R  -loc    1sg    =emph

\tx biddiwu                 oleːtidʒekle.
\mb bi -D    -RI  -W        oleː -Č  -E-DʒEk -(dU)LE
\ge be -prog -pst -poss.1sg cook  -res -ep-nr?? -loc

\id K_ConverbsTopicalization5.3
\ref Esso3006_19:25
\tx Nelkedu           bujur             orroːtte              iŋeńsitki.              Kabjawalasị
\mb nelke        -DU  bujun         -L  ur -WEːČ -R(E)       iŋeń  -RI       -t(E)kI kabjaw    -E-L   -E=sI
\ge early.spring -dat wild.reindeer -pl go -gnr    -nonfut.3pl be.cold -impf.ptc -all    kuropatka -ep-pl -ep=emph

\tx emmoːtte                ńamsịgdadụk.
\mb em   -WEːČ -R(E)       ńam    -RI       -gIdE -DUk(U)
\ge come -gnr    -nonfut.3pl be.warm -impf.ptc -part -abl

\ft
\ru Весной дикие олени ходят на север. А куропатки - они весной приходят с юга.
\ph ərrọːtte
\nt When I first elicited this (Esso1007_41:50), I basically got the same result, but without the emphatic-contrastive particle
=sI on the kabjawịl. Also, she had obviously forgotten how to say North and South and had given just the words for
"cold" and "warm".  -GdE = Adjectivizer ("having a big N")

\id K_ConverbsTypesSSconverbs1.01
\ref elicited with Rimma Maksimovna Egorovna, Esso; Esso1001_0:23
\tx Gịrkadmị            bụjlị      bu     ittiwun               ụlịčam.
\mb gịrka -D    -mI       bụj  -(dU)LI buː   it  -RI  -WUn         hụlịčan -W
\ge walk    -prog -cond.cvb forest -prol   1pl.ex see -pst -poss.1pl.ex fox          -acc

\ft
\ru Когда мы шли через лес, мы видели лису.
\ph
\nt Elicited with Valentina Innokent'evna Axmetova, Anavgai; Esso3009_1:10
\tx Bụjlị      ŋenedmi,               ittiwun               ụlịčam.
\mb bụj  -(dU)LI ŋen -E-D     -mI       it  -RI  -WUn         hụlịčan -W
\ge forest -prol   go   -ep-prog -cond.cvb see -pst -poss.1pl.ex fox          -acc

\id K_ConverbsTypesSSconverbs1.02
\ref Elicited with Rimma Maksimovna Egorova, Esso; Esso1001_
\tx Taŋịdnịkan        gazetu,         nọŋan iluddin                    čaːjịw.
\mb taŋ -E-D     -nIkEn   gazeta          nọŋan hilu  -D    -RI  -n(I)     čaːj -W
\ge read -ep-prog -sim.cvb newspaper.R.acc 3sg      drink -prog -pst -poss.3sg tea.R  -acc

\ft
\ru Читая газету, он пил чай.
\ph The -k- in taŋịdnịkan was very uvular, taŋịdnịχan.
\tx Taŋịdmị            gazetaw          nọŋan iluddin                    čaːjịb.
\mb taŋ -E-D     -mI       gazeta      -W   nọŋan hilu  -D    -RI  -n(I)     čaːj -W
\ge read -ep-prog -cond.cvb newspaper.R -acc 3sg      drink -prog -pst -poss.3sg tea.R  -acc

\ph
\gr I didn't have the Accusative allomorph -ịb in the morpheme database, but I would assume this is what it is.
\nt
\nt Elicited with Valentina Innokent'evna Axmetova, Anavgai; Esso3009_1:45
\tx Iludniken,           gazetu           taŋaddịn.
\mb hilu  -D    -nIkEn   gazeta      -W   taŋ -E-D     -RI  -n(I)
\ge drink -prog -sim.cvb newspaper.R -acc read -ep-prog -pst -poss.3sg

\id K_ConverbsTypesSSconverbs1.03
\ref Elicited with Rimma Maksimovna Egorova, Esso; Esso1001_
\tx Taŋnịdʒị gazetaw          nọŋan urrin             gụrgatkịjị.
\mb taŋ -RIdʒI   gazeta      -W   nọŋan ur -RI  -n(I)     gụrga -t(E)kI -J
\ge read -ant.cvb  newspaper.R -acc 3sg      go -pst -poss.3sg work    -all    -prfl.sg

\ft
\ru Прочитав газету, он пошел на работу.
\ph
\gr The POSS.REFL suffix -ji was not in the morpheme database, but she distinctly says gụrgatkịjị and not just gụrgatkịj. ja
pošla na rabotu = bi urriwu gụrgatkịjị (Esso1004_0:39)
\nt
\nt Elicited with Valentina Innokent'evna Axmetova, Anavgai; Esso3009_2:20
\tx Taŋnịdʒị bumagaŋị,          gurgeːwčinerin.
\mb taŋ -RIdʒI   bumaga  -ŋ  -J       gurgeːwči -nE     -RI  -n(I)
\ge read -ant.cvb  paper.R -aln -prfl.sg work        -intent -pst -poss.3sg

\id K_ConverbsTypesSSconverbs1.04
\ref Esso1001_
\tx Urokur              uŋnidʒur       kụŋal    teːmatnarịtan.
\mb urok       -WUr     uŋ -RIdʒI  -L  kụŋa -L  teːmat -nE     -RI  -tEn
\ge homework.R -prfl.pl do  -ant.cvb -pl child   -pl bathe   -intent -pst -poss.3pl

\ft
\ru Сделав уроки, дети пошли купаться.
\ph
\gr (Esso1004_1:10) Ja delaju uroki = bi uroki nekeddem (nəkəddəm) - this is supposed to be ńek (according to Robbek),
but Rima Maksimovna does NOT palatalize the n. ++ bi uroki upkučiddem ++ bi uroki uŋeddem ++ ja edu
gotovlju = bi uŋeddem deplew (uŋeddem dipləw) ++ ty sdelal uroki = i uroki uŋnis (uŋniš') OR nekris (nəkriš') ++
oni budut delat' uroki = nọŋartan urokur nekedʒir (nəkədʒir), uŋedʒir, upkučidʒir

\id K_ConverbsTypesSSconverbs1.05
\ref Esso1001_
\tx Ajịč      upkutmi          pjaterkadʒịnnị.
\mb aj   -E-Č   hupkut -mI       pjaterka     -DʒI -nrI
\ge good -ep-ins learn  -cond.cvb best.grade.R -fut  -2sg

\ft
\ru Если ты хорошо учишься, то получишь пятерку.

\id K_ConverbsTypesSSconverbs1.06
\ref Elicited with Rimma Maksimovna Egorova, Esso; Esso1001_
\tx Badịč urmi            mụčụdʒịr     iːsečiklen.
\mb badịč ur    -mI       mụčụ -DʒI -r   iːsečị -klE      -??
\ge early    leave -cond.cvb return    -fut  -3pl evening    -all.loc  -??

\ft
\ru Если они рано уедут, то успеют приехать до вечера.
\ph ịšačịklan --> very palatal -s-
\gr ja uježaju = bi ureddem (but sounds like ureddïm); ja ujedu = bi urdim ++ (Esso1004_4:40) do večera = iːsečikle OR
iːsečiklen, no difference, possibly the -n is a POSS.3SG, but it's not clear
\nt
\nt Elicited with Valentina Innokent'evna Axmetova, Anavgai; Esso3009_2:50
\tx Badịč urmide,           amnakat   ụjdʒịr       // emdʒir.
\mb badịč ur -mI       =DE  amnakịt ụj   -DʒI -r   em   -DʒI    -r
\ge early    go -cond.cvb =ptl soon      return -fut  -3pl come -fut     -3pl

\id K_ConverbsTypesSSconverbs1.07
\ref Elicited with Rimma Maksimovna Egorova, Esso; Esso1001_
\tx Dʒụːlajị            ememnit          bi
\mb dʒụː -(dU)LE -J       em   -E-mnIn     biː
\ge house    -loc    -prfl.sg come -ep-imm.cvb 1sg

\tx oleːtidʒilloːttem                              obedgajị.
\mb oleː -Č  -E-D     -E-L     -WEːČ -R(E)   -m   obed    -GE    -J
\ge cook  -res -ep-prog -ep-inch -gnr    -nonfut -1sg lunch.R -desig -prfl.sg

\ft
\ru Как только я прихожу домой, начинаю приготовить обед.
\ph oleːtid'iloːtïm
\gr -mnIt does not appear to be a standard allomorph of the immediate converb, but she says it very clearly and distinctly,
both here and in the next sentence. oleːtidʒiloːtem = ja načinaju varit'; bi oleːteddiwu = ja varila ++ (Esso1004_ 5:24)
Ja uže načinala varit' sup - skoro budem kušat'. = Bi ụkal oleːtedʒilliwu ịlịgčaw, amnakịt debidildip (dibedildip)
eat-PROG-INCH-FUT-1PL.incl ++ Ona zavtra (načinaet) varit' evenskoe bljudo. = Tịmịnasị oleːtedʒin ọrọttịw
deplew. ọrọttịw = Oroch-ADJR-ACC
\nt
\tx Bi   ụkal  oleːtidʒilliwu                            iligčew,    amnakịt debedildʒip.
\mb biː ụkal  oleː -Č  -E-D     -E-L     -RI  -W        iligče -W   amnakịt dʒeb -E-D     -E-L     -DʒI -p
\ge 1sg  already cook  -res -ep-prog -ep-inch -pst -poss.1sg soup    -acc soon      eat   -ep-prog -ep-inch -fut  -1pl.in

\ft
\ru Я уже начинала варить суп - скоро будем кушать.
\ph
\gr
\tx Tịmịnasi     oleːtedʒin             ọrọttịw        dʒeplew.
\mb tịmịna =sI   oleː -Č  -E-DʒI -n(I) ọrọč -DI   -W   dʒep -LE -W
\ge tomorrow   =emph cook  -res -ep-fut -3sg  Oroch     -adjr -acc eat   -nr -acc

\ft
\ru Она завтра будет варить эвенское блюдо. 
\gr Actually, I had asked for "načinaet varit'", but she gave the above, which is clearly not inchoative, only future.
\nt
\nt Elicited with Valentina Innokent'evna Axmetova, Anavgai; Esso3009_3:40
\tx Ememninte                  \\ emnidʒi   dʒụːtkịjị         oleːtidʒilloːttem.
\mb em   -E-mnIn     =t(E)     em   -RIdʒI  dʒụː -t(E)kI -J       oleː -Č  -E-D     -E-L     -WEːČ -R(E)   -m
\ge come -ep-imm.cvb =utočnit come -ant.cvb house    -all    -prfl.sg cook  -res -ep-prog -ep-inch -gnr    -nonfut -1sg

\id K_ConverbsTypesSSconverbs1.08
\ref Esso1001_
\tx Ememnit          tarịdʒịt nimegneŋenni                  munteki.
\mb em   -E-mnIn     tarịdʒịt nimegne          -ŋE     -nrI mun        -t(E)kI
\ge come -ep-imm.cvb at.once       visit.neighbours -pol.imp -2sg 1pl.ex.obl -all

\ft
\ru Как только ты приедешь, приходи к нам в гости.
\ph niməwnəŋəni --> the -g- (-γ-) is really not audible, it sounds more like a labialized long vowel.
\gr I am not sure about the 2SG marker -nnI --> the standard is -nrI. I believe that I saw somewhere that it can be -nnI as
well; and she must have taken the 'vy' to mean the polite you.SG, if my analysis is correct, of course. ++
(Esso1004_8:08) Prixodite (vse) v gosti = nimegneŋesin. (nimäγneŋeš'in)++ And I think the -ne could be a verbalizing
suffix, because there is the noun nimeg 'visitor from close by, gost', kotoryj prišel' (as opposed to olnedʒ 'gost' kotoryj
priexal'.

\id K_ConverbsTypesSSconverbs1.09
\ref Esso1001_
\tx Duruli         tọgụ   oleːtteji                    obedu.
\mb duru  -LI      tọg -W   oleː -Č  -DE       -J       obed    -W
\ge light -imp.2sg fire  -acc cook  -res -purp.cvb -prfl.sg lunch.R -acc

\ft
\ru Зажги печь чтобы приготовить обед.
\ph tọwụ --> basically, the -g- (-γ-) is just a glide between two vowels, the first of which is lengthened

\id K_ConverbsTypesSSconverbs1.10
\ref Elicited with Rimma Maksimovna Egorova, Esso; Esso1001_
\tx Bu     uniriwun              kartoškaw     oleːttewur                   ịlčaw.
\mb buː   uni -RI  -WUn         kartoška -W   oleː -Č  -DE       -WUr     ịlča -W
\ge 1pl.ex buy -pst -poss.1pl.ex potatoe.R -acc cook  -res -purp.cvb -prfl.pl soup    -acc

\ft
\ru Мы купили картошку чтобы сварить суп.
\ph
\nt Elicited with Valentina Innokent'evna Axmetova, Anavgai; Esso3009_4:30
\tx Bu     uniriwun              kartọpịw, oleːdewur               supu        //  dʒeblew.
\mb buː   uni -RI  -WUn         kortopi  -W   oleː -DE       -WUr     sup    -W   *// dʒep -LE -W
\ge 1pl.ex buy -pst -poss.1pl.ex potato.R -acc cook  -purp.cvb -prfl.pl soup.R -acc *** eat   -nr -acc

\id K_ConverbsTypesSSconverbs1.12
\ref Esso1001_
\tx Čelewen                mannịdʒụr      tiːk Petrovil      tịmịna dimidʒir.
\mb čele -W   -E-n(I)      man    -RIdʒI -L   tiek  Petrov -E-L   tịmịna dim       -E-DʒI -r
\ge all   -acc -ep-poss.3sg finish -ant.cvb -pl now   Petrov -ep-pl tomorrow   be.hungry -ep-fut -3pl

\ft
\ru Так как Петровы сегодня все в доме съели, они завтра будут голодными.
\ph dimid'ir
\gr It seems as if tiːk is used as a discourse particle here. bi dimidʒim = ja budu golodnoj; bi dimsem = ja golodnaja (-s- -->
very palatalized); bi dimsemiː = ja sil'no golodnaja

\id K_ConverbsTypesSSconverbs1.14
\ref Elicited with Rimma Maksimovna Egorova, Esso; Esso1001_
\tx Nọŋan agdịda     bimi,        nọŋan ajịč      mereŋteːč    gịrkawaːttan.
\mb nọŋan hagdị =DE  bi -mI       nọŋan aj   -E-Č   mereŋteː -Č  gịrka -WEːČ -R(E)   -n(I)
\ge 3sg      old     =ptl be -cond.cvb 3sg      good -ep-ins skis       -ins walk    -gnr    -nonfut -3sg

\ft
\ru Хотя он стар, он хорошо ходит на лыжах.
\ph at first sounded like aːldịda
\gr bi gịrkaram /gịrkarəm/ = ja idu sejčas; bi gịrkarịwụ tiniw = ja včera šla
\nt
\tx Nọŋan agdịda     bimi,        nọŋan ajịč      ụːldawaːttan.
\mb nọŋan hagdị =DE  bi -mI       nọŋan aj   -E-Č   ụːlda -WEːČ -R(E)   -n(I)
\ge 3sg      old     =ptl be -cond.cvb 3sg      good -ep-ins ski      -gnr    -nonfut -3sg

\nt Elicited with Valentina Innokent'evna Axmetova, Anavgai; Esso3009_5:10
\tx Etikeːn (agdị) biniken,    ajịč      mereŋteč      gịrkawaːttan.
\mb etikeːn hagdị  bi -nIkEn   aj   -E-Č   mereŋteː -Č  gịrka -WEːČ -R(E)   -n(I)
\ge old.man  old      be -sim.cvb good -ep-ins skis       -ins walk    -gnr    -nonfut -3sg

\id K_ConverbsTypesSSconverbs1.15
\ref Elicited with Rimma Maksimovna Egorova, Esso; Esso1001_12:16
\tx Uː (abalụda)    abalụtịt   (gụrgaːwčịčal)       gụrgaːwčịrịdʒụr   uː urečilte
\mb uː abal -W   =DE  abal -W   =tIt gụrgaːwčị -čE    -L  gụrgaːwčị -RIdʒI  -L  uː urečilte
\ge 2pl few  -acc =ptl few  -acc =ptl work            -pf.ptc -pl work            -ant.cvb -pl 2pl no.difference

\tx oseːllisen.
\mb oseːl       -RI  -sEn
\ge become.tired -pst -poss.2pl
\ru Хотя вы мало работали, вы устали.
\ph Even slowly said abəlutit; ošeːllišən with very palatal s'
\gr (Esso1004_9:04) Ja ustala i pojdu spat' = bi oseːlliwu ukleːsnedʒim. (ukleːš'nedim) --> here the Limitative form has
inchoative meaning
\nt The forms in brackets she said at first, then dictating she said the others. ++ ja ustal = bi oseːllem.
\qu
\nt Elicited with Valentina Innokent'evna Axmetova, Anavgai; Esso3009_5:50
\tx Abalụtịtta      gurgeːwčirisen,          tarma oseːles.
\mb abal -W   =tIt =DE  gurgeːwči -RI  -sEn      tarma oseːl       -R(E)   -s
\ge few  -acc =ptl =ptl work        -pst -poss.2pl but   become.tired -nonfut -2pl
\ph [abəlu] even said slowly, gurgeːwčirisin
